【裁判字號】    91,上訴,2429
【裁判日期】    920227
【裁判案由】    偽造文書等
【裁判全文】
臺灣高等法院刑事判決                          九十一年度上訴字第二四二九號
    上  訴  人  臺灣臺北地方法院檢察署檢察官
    被      告  丙○○
右上訴人因偽造文書等案件，不服臺灣臺北地方法院九十一年度訴字第四四一號，中
華民國九十一年七月十八日第一審判決（起訴案號：臺灣臺北地方法院檢察署九十一
年度偵緝字第二００號）提起上訴，本院判決如左：
    主  文
原判決撤銷。
丙○○連續行使偽造私文書，足以生損害於他人，處有期徒刑肆月，如易科罰金，以
佰元折算壹日；緩刑貳年。
    事  實
一、丙○○分別於民國八十七年六月、八十八年五月間，邀集民間互助會各一，前者
    約定含會首在內共計三十三會，每會會金新台幣（下同）二萬元，每月二十五日
    中午開標，期間自八十七年六月起至九十年二月止（下稱甲會）；後者約定含會
    首在內共計二十七會，每會會金二萬元，每月領薪日前三天中午開標，期間自八
    十八年五月起至九十年七月止（下稱乙會）。詎丙○○因週轉不靈，無法繳付會
    款，又唯恐其所招攬之互助會倒閉，乃思擅以其他會員名義標取會款應急週轉，
    因萌貪念，竟基於意圖為自己不法所有及行使偽造私文書之概括犯意，自八十八
    年五月起連續四次於如附表一所示時地，以如附表一所示冒標金額，偽造如附表
    一所示各該被冒標會員丁○○及其女兒甲○○、乙○○（起訴書誤載為靜）之標
    單（該標單上僅書寫被冒標者丁○○、甲○○、乙○○等之姓名與如附表一所示
    之投標之金額惟並無書寫標單之意旨；且上開標單均未扣案，顯已於開完標後丟
    棄滅失而不存在），表示各該被冒標會員欲標取會款而持以行使投標，均足以生
    損害於各該被冒標會員丁○○與甲○○及乙○○等人，並使不知情如附表二、三
    、四、五等所示之活會會員均陷於錯誤，各交如附表一所示之活會會款予丙○○
    ，共計詐得活會會金一百三十六萬七千一百元（冒標互助會及標次、冒標時間、
    地點、被冒標之會員與冒標金額、每會活會會員交付之金額與被告丙○○詐得每
    會活會會金金額等均詳如附表一所示；起訴書誤載為共詐取二百十七萬餘元）。
    嗣丙○○於八十九年七月間宣告倒會後，會員丁○○始悉上情。
二、案經丁○○告訴暨由臺北市政府警察局中正第一分局移請臺灣臺北地方法院檢察
    署檢察官偵查起訴。
    理  由
一、右揭犯罪事實已據被告丙○○於偵查中、原審與本院調查及審理時坦承不諱（九
    十年度偵緝字第二００號偵查卷第七十五頁；原審卷第十六頁起至第第二十四頁
    ；第五十頁、第六十五頁；本院卷第三十六頁、三十七頁、第一一八頁、第一二
    六頁至第一二八頁、第一四三頁起至第一四四頁），並有被告自書向如附表二、
    三、四、五所示活會會員詐取會款之名單在卷足憑（本院卷第一二七頁至第一二
    九頁，第一三二頁）；核與告訴人丁○○於警詢、偵查中、原審與本院調查及審
    理時指訴之情節大致相符（見九十年度偵字第一七四七八號偵查卷第六頁至第十
    頁、第五十頁、第五十九頁，九十年度偵緝字第二００號偵查卷第七十四頁至第
    七十五頁及原審卷第五十一頁至第六十一頁；本院卷第三十八頁起至第三十九頁
    ），且有會員游美惠根據被告所告知於會單上記載標金與冒標日期之互助會會單
    影本二張、被告與會員成立之和解書影本二份、分配明細表影本二份等各在卷可
    稽（見前開第一七四七八號偵卷第三十五頁、第三十六頁及前開第二００號偵卷
    第二十四頁至第四十三頁、五十四頁）。本件事證明確，被告犯行應堪認定。
二、按互助會標單僅記載投標人之姓名及一定金額，如就該標單之內容觀之，殊不能
    明瞭其用意何在，必須依民間互助會之習慣或特約，始足以表示該金額係標取會
    款之利息，該姓名係標取會款之會員，而足以表示一定用意之證明，故該標單並
    非刑法第二百十條之私文書，而係同法第二百二十條第一項、第二百十條以文書
    論之私文書（最高法院八十七年度台非字第一二號判決意旨參照）。被告偽造如
    附表一所示各該被冒標會員丁○○、甲○○、乙○○等人之名義與所標取之金額
    於該標單上，並持之行使參與投標，均足以生損害於上開被冒標會員丁○○、甲○○、乙○○本人；核被告所為，係犯刑法第二百十六條、第二百十條、第二百
    二十條第一項之行使偽造準私文書罪。被告偽造簽名之偽造署押行為係偽造準私
    文書之部分行為，不另論罪，偽造準私文書之低度行為，應為行使偽造準私文書
    之高度行為所吸收，僅論以行使罪。又被告分別冒用如附表一所示各該被冒標會
    員丁○○、甲○○、乙○○等人之名義，各向如附表二、三、四、五等所示之不
    知情活會會員詐取如附表一所示會款，核其該部分所為，係犯同法第三百三十九
    條第一項詐欺取財罪；被告每一個冒標行為，向如附表二、三、四、五等所示之
    不知情之之活會會員詐取會款，係同時侵害多數活會會員之法益，為一行為同時
    觸犯數個詐欺取財罪，為同種類之想像競合，應從一重之詐欺取財罪處斷。被告
    先後四次行使偽造準私文書罪及詐欺取財罪之犯行，各時間緊接，手法相同，各
    觸犯構成要件相同之罪名，顯係分別基於概括之犯意為之，各為連續犯，均應依
    刑法第五十六條論以一罪並各加重其刑。被告所犯上述連續行使偽造準私文書罪
    及連續詐欺取財罪間，有方法結果之牽連關係，為牽連犯，應依刑法第五十五條
    之規定，從一重之連續行使偽造準私文書罪處斷。
三、檢察官循告訴人之請求，提起上訴意旨略以：１、被告以會養會，趁機詐騙；並
    向告訴人騙稱有其他會員有更高標未標中，冒領告訴人應得之會款；且一直假冒
    他人名義冒標會款，直至八十九年六月才宣告倒會。２、原審僅判處被告有期徒
    刑四月，量刑顯然過輕云云。
四、對於檢察官上訴之判斷：１、檢察官提起上訴，指稱被告向告訴人騙稱有其他會
    員有更高標未標中；且假冒他人名義冒標會款一節，並未具體積極舉證；且告訴
    人與其代理人於本院調查時，均表示只有懷疑而已，並無證據等語在卷（本院卷
    第一二九頁）。２、檢察官上訴指稱原審量刑過輕一節；經核被告業已與其他會
    員達成和解，並作成分配表，此業據被告於原審提出在卷足憑（原審卷第二十六
    頁至第四十五頁）。告訴人主張其會款損失一百五十六萬元等情，除為被告所不
    爭執外（原審卷第六十一頁、六十二頁；本院卷第三十八頁）；並經被告於案發
    後先行賠償告訴人四十九萬七千六百元，此亦據告訴人於上訴狀中自承在卷（本
    院卷第三十八頁、第十九頁）；且被告於原審審理時，復表示知錯，要向告訴人
    道歉，並有誠意解決等語在卷（原審卷第六十五頁）；何況告訴代理人與告訴人
    於本院審理時，均表示被告有誠意要解決問題，願意原諒被告，請求法院能對被
    告從輕量刑等語在卷（本院卷第一四六頁、第一四七頁）。由此可知，原審審酌
    被告之犯罪動機、目的、手段、冒標之金額、業已返還告訴人部分款項及犯罪後
    坦承犯行等一切情狀，對於被告量處有期徒刑四月，並諭知准予易科罰金，此乃
    法律賦與法院裁量權，依刑法第五十七條規定，審酌行為人及其行為等一切情狀
    ，為整體之評價，使罪刑均衡，以求對於個案裁判之妥當性。從而，檢察官提起
    上訴各節，並無理由，均不足採。
五、對於原審判決之判斷：原審以被告事證明確，予以論罪科刑，固非無見。惟查：
    １、本件被告分別於標單上偽造如附表一所示之被冒標會員丁○○、甲○○、乙○○等人名義，填寫如附表一所示之被冒標金額，隨後持以行使投標；並向不知
    情如附表二、三、四、五等所示之活會會員詐取如附表一所示之會款等情，業據
    被告於本院調查時，供稱並書寫其所詐取活會款項之活會會員姓名如附表二、三
    、四、五等人明確在卷（本院卷第一二七頁至第一二九頁；第一三二頁）；原判
    決就被告對於向哪些活會員詐取會款，活會會員姓名如何等，均未查明，復未於
    事實欄記載明確，亦未於理由欄詳細說明，均有未洽。２、被告冒標會款之犯罪
    行為地係在台北市○○路○段二十一號五樓查號台樓梯間，業據被告於本院調查
    時供明在卷（本院卷第一二七頁），原判決僅記載為台北市○○路○段二十一號
    查號台樓梯間，稍有未妥。３、按被告犯罪行為時間係在八十八年與八十九年間
    ，其於行為後，刑法第四十一條已於九十年一月四日修正，嗣經總統於九十年一
    月十日公布，並自同年一月十二日起生效；經與修正前之刑法第四十一條比較結
    果，以修正後現行刑法第四十一條第一項前段之規定有利於被告，故依刑法第二
    條第一項前段規定，應以新法有利於被告，而有新舊法比較之應適用，自應適用
    裁判時即修正後之刑法第四十一條第一項前段規定諭知易科罰金之折算標準。惟
    原判決引用最高法院二十四年七月一日民刑庭總會決議與最高法院二十九年上字
    第五二五號判例，認為上開刑法第四十一條雖有修正，僅係關於執行事項之變更
    ，並非科處行為人刑罰法令之變更，與罪刑之輕重問題無涉，仍適用新法，但不
    生新舊法律適用之比較問題云云。經查上開決議（三）之內容提及易服勞役及期
    間、、、、易科罰金各事項，均依新法。而前揭判例係指依刑法第二條第一項但
    書適用有利於行為人之法律時，除有特別規定，及事關執行如易服勞役、易科罰
    金、、、、等，不適用舊法者外，既認行為時法為有利於行為人，即不容對於其
    他關係條文，復參用裁判時法，以紊系統。依其判例意旨，認為就有關易科罰金
    部分，仍應適用裁判時之新法。由此可見，上開刑法第四十一條經修正後，仍應
    有新舊法比較之適用；惟原判決竟認為不生新舊法律適用之比較，顯有誤會；結
    論復未援引刑法第二條第一項前段，亦有未妥。原判決既有上開可議之處，自屬
    無可維持，應由本院予以撤銷改判。爰審酌被告之犯罪動機係因週轉不靈，無法
    繳付會款，與其犯罪目的、手段、詐取活會之金額款項；犯後已與其他被害之活
    會會員成立和解，並已分配款項，業如上述；且於本院審理時，復與告訴人成立
    訴訟上和解（本院九十一年度附民字第二五五號），製有和解筆錄在卷足憑；而
    告訴代理人與告訴人於本院審理時，均表示被告有誠意要解決問題，願意原諒被
    告，請求法院能對被告從輕量刑等語，已如前述；及被告犯後坦承犯行，態度良
    好等一切情狀，判處如主文第二項所示之刑，並諭知易科罰金之折算標準。又被
    告並無犯罪前科，未曾受有期徒刑以上刑之宣告，此有本院被告全國前案紀錄表
    一紙在卷可稽；其經受此偵審教訓，當知所警惕，應無再犯之虞，且告訴人與告
    訴代理人於本院審理時，均表示，願意原諒被告，並不希望被告坐牢執行等語在
    卷（本院卷第一四六頁、第一四七頁）；本院認被告所受如主文第二項所示之宣
    告刑，以暫不執行為適當，爰併予宣告緩刑二年，以啟自新。再查被告行為後，
    刑法第四十一條已於九十年一月四日修正，嗣經總統於九十年一月十日公布，並
    自同年一月十二日起生效，依現行刑法第四十一條第一項前段：「犯最重本刑為
    五年以下有期徒刑以下之罪，而受六個月以下有期徒刑或拘役之宣告，因身體、
    教育、職業、家庭之關係或其他正當事由，執行顯有困難者，得以一元以上三元
    以下折算一日，易科罰金」之規定，較之修正前之刑法第四十一條以「犯最重本
    刑為三年以下有期徒刑以下之刑之罪，而受六月以下有期徒刑或拘役之宣告」，
    始得易科罰金之規定，以修正後現行刑法第四十一條第一項前段之規定有利於被
    告，被告行為時雖在刑法第四十一條修正生效前，惟依刑法第二條第一項前段規
    定，經比較新舊法，應以新法有利於被告，自應適用裁判時即修正後之刑法第四
    十一條第一項前段規定諭知易科罰金之折算標準，合併敘明。至於被告所偽造如
    附表一所示之標單，均未扣案，顯已開完標後丟棄滅失而不存在，故均不另行諭
    知宣告沒收，併此敘明。
據上論斷，應依刑事訴訟法第三百六十九條第一項前段、第三百六十四條、第二百九
十九條第一項前段、刑法第二條第一項前段、第五十六條、第二百十六條、第二百十
條、第二百二十條第一項、第三百三十九條第一項、第五十五條、修正第四十一條第
一項前段，第七十四條第一款、罰金罰鍰提高標準條例第一條前段、第二條，判決如
主文。
本案經檢察官周志榮到庭執行職務。
中      華      民      國    九十二    年      二      月    二十七    日
                              臺灣高等法院刑事第二十三庭
                                  審判長法  官  黃  瑞  華
                                        法  官  宋      祺
                                        法  官  陳  坤  地
右正本證明與原本無異。
如不服本判決應於收受送達後十日內向本院提出上訴書狀，其未敘述上訴之理由者並
得於提起上訴後十日內向本院補提理由書（均須按他造當事人之人數附繕本）。
                                        書記官  陳  建  邦
中      華      民      國    九十二    年      三      月      三      日
附錄：本案論罪科刑法條全文
刑法第二百十條
偽造、變造私文書，足以生損害於公眾或他人者，處五年以下有期徒刑。
刑法第二百十六條
行使第二百十條至第二百十五條之文書者，依偽造、變造文書或登載不實事項或使登
載不實事項之規定處斷。
刑法第二百二十條
在紙上或物品上之文字、符號、圖畫、照像，依習慣或特約，足以為表示其用意之證
明者，關於本章及本章以外各罪，以文書論。
錄音、錄影或電磁紀錄，藉機器或電腦之處理所顯示之聲音、影像或符號，足以為表
示其用意之證明者，亦同。
稱電磁紀錄，指以電子磁性或其他無法以人之知覺直接認識之方式所製成之紀錄，而
供電腦處理之用者。
刑法第三百三十九條
一意圖為自己或第三人不法之所有，以詐術使人將本人或第三人之物交付者，處五年
  以下有期徒刑、拘役或科或併科一千元以下罰金。
二以前項方法得財產上不法之利益或使第三人得之者亦同。
三前二項之未遂犯罰之。
 附表一：
┌─────┬────┬────┬─────┬──────┬──────┐
│冒標互助會│冒標時間│冒標地點│被冒標會員│詐得活會會金│備註        │
│及標次    │        │        │及冒標金額│            │            │
├─────┼────┼────┼─────┼──────┼──────┤
│甲會（即前│八十八年│台北市信│丁○○    │每會活會會金│應扣除含會首│
│開事實欄三│五月二十│義路一段│二千六百五│一萬七千三百│在內之死會十│
│十三人之互│五日    │二十一號│十元      │五十元，計詐│一會，依被告│
│助會）第十│        │五樓查號│          │得三十八萬一│收取含如附表│
│二會      │        │台樓梯間│          │千七百元    │二所示被冒標│
│          │        │        │          │            │活會會員共二│
│          │        │        │          │            │十二個計算詐│
│          │        │        │          │            │得活會金額。│
│          │        │        │          │            │            │
│          │        │        │          │            │            │
├─────┼────┼────┼─────┼──────┼──────┤
│甲會（即前│八十八年│同右    │甲○○    │每會活會會金│應扣除含會首│
│開事實欄三│十月二十│        │二千四百元│一萬七千六百│在內之實際死│
│十三人之互│五日    │        │          │元，計詐得三│會十五會，依│
│助會）第十│        │        │          │十一萬六千八│被告收取如附│
│七會      │       │        │          │百元        │表三所示被冒│
│          │        │        │          │            │標活會會員共│
│          │        │        │          │            │十八個計算詐│
│          │        │        │          │            │得活會金額。│
│          │        │        │          │            │            │
│          │        │        │          │            │            │
│          │        │        │          │            │            │
│          │        │        │          │            │            │
├─────┼────┼────┼─────┼──────┼──────┤
│乙會（即前│八十八年│同右    │乙○○    │每會活會會金│應扣除含會首│
│開事實欄二│十二月一│        │二千五百元│一萬七千五百│在內之死會七│
│十七人之互│日領薪前│        │          │元，計詐得三│會，依被告收│
│助會）第八│三日    │        │          │十五萬元    │取含如附表四│
│會        │        │        │          │       │所示被冒標活│
│          │        │        │          │            │會會員共二十│
│          │        │        │          │            │個計算詐得活│
│          │        │        │          │            │會金額。    │
│          │        │        │          │            │            │
│          │        │        │          │            │            │
├─────┼────┼────┼─────┼──────┼──────┤
│乙會（即前│八十九年│同右    │甲○○    │每會活會會金│應扣除含會首│
│開事實欄二│三月一日│        │二千三百元│一萬七千七百│在內之實際死│
│十七人之互│領薪前三│        │          │元，計詐得三│會九會，依被│
│助會）第十│日      │        │          │十一萬八千六│告收取含如附│
│一會      │        │        │          │百元        │表五所示被冒│
│          │        │        │          │            │標活會會員共│
│          │        │        │          │            │十八個計算詐│
│ │        │        │          │            │得活會金額。│
│          │        │        │          │            │            │
│          │        │        │          │            │            │
│          │        │        │          │            │            │
│          │        │        │          │            │            │
├─────┴────┴────┴─────┴──────┴──────┤
│總計詐得金額：一百三十六萬七千一百元                                  │
└───────────────────────────────────┘
附表二：
甲會  八十八年五月二十五日， 活會會員二十二人， 標金二六五０元
１、王淑美２、王淑銘４、吳麗鶴５、呂慧珠８、甲○○９、林英錦１０、林素芬１
１、林淑清１２、林麗敏１５、洪儷鳴１７、丁○○１８、曹月２０、陳素美２１、
陳惠鈴２２、游美惠２４、廖素梅２５、廖素梅２６、趙美秋２８、鄭淑娥３０、蕭
淑燕３１、簡翠珍３２、簡翠珍。
附表三：
甲會  八十八年十月二十五日，活會會員十八人，標金二四００元
２、王淑銘４、吳麗鶴８、甲○○９、林英錦１０、林素芬１１、林淑清１２、林麗
 敏１７、丁○○。１８、曹月２０、陳素美２１、陳惠鈴２２、游美惠２４、廖素
 梅２６、趙美秋２８、鄭淑娥３０、蕭淑燕３２、簡翠珍。
附表四：
乙會  八十八年十二月一日領薪前三日，活會會員二十人，標金二五００元
１、王翠霞２、王淑銘３、吳榮派４、何慈音７、周淑英８、甲○○９、林英錦１０
、林婉錚１１、沈秀華１２、曹月１４、孫清花１６、黃惠美１７、劉秋妙１９、廖
淑惠２０、廖素梅２１、賴文榮２２、賴博彥２３、趙美秋２４、鄭秀娥２６、周素
娟。
附表五：
乙會  八十九年三月一日領薪前三日，活會會員十八人，標金二三００元
２、王淑銘３、吳榮派４、何慈音７、周淑英８、甲○○１０、林婉錚１１、沈秀華
１２、曹月１４、孫清花１６、黃惠美１７、劉秋妙１９、廖淑惠２０、廖素梅２１
、賴文榮２２、賴博彥２３趙美秋２４、鄭秀娥２６、周素娟。


司法院資訊處製作；財團法人民間司法改革基金會備份。
